【裁判字號】    98,交聲,100
【裁判日期】    980415
【裁判案由】    聲明異議
【裁判全文】
臺灣高雄地方法院交通事件裁定         98年度交聲字第100號
原處分機關  交通部公路總局高雄區監理所
代  表  人  陳聰乾
異  議  人
即受處分人  甲○○
上列受處分人因違反道路交通管理處罰條例案件，對於交通部公
路總局高雄區監理所所為之裁決處分（原處分案號：高監營裁字
裁80-N00000000 號），聲明異議，本院裁定如下：
    主  文
原處分撤銷。
甲○○不罰。
    理  由
一、原處分意旨略以：異議人即受處分人甲○○於民國96年1 月
    2 日某時許，明知其酒後精神狀況已達不能安全駕駛動力交
    通工具之程度，猶騎乘車牌號碼TWO-083 號輕型機車上路，
    旋於同日21時6 分許，在高雄縣橋頭鄉○○路為高雄縣政府
    警察局岡山分局員警攔停，經警當場對其實施呼氣酒精濃度
    測試，測得呼氣酒精濃度為每公升0.94毫克，而有「汽車駕
    駛人酒精濃度超過規定標準（0.55以上）」之交通違規，乃
    當場舉發異議人酒後騎機車，並開立高警交字第N00000000
    號舉發違反道路交通管理事件通知單（下稱舉發通知單），
    而原處分機關即交通部公路總局高雄區○○○○○道路交通
    管理處罰條例第35條第1 項第1 款規定，於98年1 月6 日以
    高監營裁字裁80-N00000000號裁決書裁處異議人罰鍰新臺幣
    （下同）4 萬5 千元，並1 年內不得考領駕駛執照，且應施
    以道安講習等語。
二、本件異議意旨略以：異議人於前揭時地，因參加村內大廟抬
    轎活動，於結束後吃飯飲酒慶祝多喝幾杯，嗣又出門尋訪友
    人，乃騎乘機車出門，遂因酒後駕車為警攔查告發，然事後
    深感悔意，且伊已繳納臺灣高雄地方法院檢察署緩起訴之條
    件即公益金5 萬元，又目前伊沒有工作，僅有妻子在工作，
    尚需負擔兒女學費貸款80萬元，生活困苦，已無力再繳納罰
    鍰，希望鈞院可以撤銷交通罰鍰，爰提起本件聲明異議等語
    （見本院卷第7 、26頁）。並提出台灣銀行就學貸款對保手
    續費收據、兒子陳明震就讀高苑科技大學代辦費繳費單、台
    灣銀行就學貸款申請暨撥款通知書、女兒陳佳琳就讀樹德科
    技大學之註冊學費繳費單、戶口名簿影本、高雄縣橋頭鄉德
    松村辦公室清寒證明書各1 紙為證（見本院卷第28至34頁）
    。
三、按汽車駕駛人，駕駛汽車經測試檢定酒精濃度超過規定標準
    者，處1 萬5 千元以上6 萬元以下罰鍰，並當場移置保管該
    汽車及吊扣其駕駛執照1 年；因而肇事致人受傷者，並吊扣
    其駕駛執照2 年；致人重傷或死亡者，吊銷其駕駛執照，並
    不得再考領，道路交通管理處罰條例第35條第1 項第1 款定
    有明文。又汽車駕駛人，有道路交通管理處罰條例第35條第
    1 項規定之情形者，應接受道路交通安全講習，同條例第24
    條第1 項第2 款亦有明定。又汽車駕駛人（含機器腳踏車駕
    駛人）有飲酒後其吐氣所含酒精成份超過每公升0.25毫克以
    上者，不得駕車，道路交通管理處罰條例第35條第1 項第1
    款及道路交通安全規則第114 條第2 款分別定有明文。又機
    器腳踏車駕駛人其吐氣所含酒精濃度超過每公升0.55毫克以
    上而於期限內繳納或到案聽候裁決者，可資裁罰4 萬5 千元
    ，於違反道路交通管理事件統一裁罰基準表亦定有明文。
四、經查：
  (一)異議人於前揭時地酒後騎車經高雄縣政府警察局岡山分局員
    警攔停，經警當場對其實施呼氣酒精濃度測試，測得其呼氣
    酒精濃度為每公升0.94毫克，並於96年1 月2 日製單舉發，
    開立前開舉發通知單，上開違規事實之刑事責任部分，嗣經
    臺灣高雄地方法院檢察署檢察官於96年2 月7 日以96年度偵
    字第3226號為緩起訴處分，緩起訴期間為1 年，並命異議人
    於緩起訴處分確定後，向犯罪被害人保護協會台灣高雄分會
    支付5 萬元公益金，該緩起訴處分於96年3 月6 日確定，並
    於97年3 月7 日期滿，異議人並已遵期支付5 萬元予犯罪被
    害人保護協會台灣高雄分會完竣；原處分機關於緩起訴期滿
    後之98年1 月6 日，以異議人有「汽車駕駛人酒精濃度超過
    規定標準（0.55以上）」舉發違規事由，並裁處酒駕部分須
    罰鍰4 萬5 千元，且1 年內不得考領駕駛執照、施以道安講
    習等情，有高雄縣政府警察局高警交字第N00000000 號舉發
    通知單、原處分機關高監營裁字裁80-N00000000號違反道路
    交通管理事件裁決書、臺灣高雄地方法院檢察署檢察官96年
    度偵字第3226號緩起訴處分書、臺灣高等法院高雄分院檢察
    署96年度上職議字第828 號處分書及財團法人犯罪被害人保
    護協會台灣高雄分會98年4 月6 日高護緩字第0980000036號
    函及異議人繳款收據各1 份附卷足憑（見本院卷第9 、10、
    14、15、22、23頁），且為異議人所不爭執。是異議人於上
    揭時、地，確有裁決書所載之事實，堪信屬實。
  (二)按94年2 月5 日公佈，並於95年2 月5 日施行之行政罰法第
    26條規定：「一行為同時觸犯刑事法律及違反行政法上義務
    規定者，依刑事法律處罰之。但其行為應處以其他種類行政
    罰或得沒入之物而未經法院宣告沒收者，亦得裁處之。前項
    行為如經不起訴處分或為無罪、免訴、不受理、不付審理之
    裁判確定者，得依違反行政法上義務規定裁處之。」，又其
    他種類行政罰，係指違反行政法上之義務應受「裁罰性」之
    「不利處分」，依行政罰法第2 條規定，包括限制或禁止行
    為之吊扣證照處分。究其立法目的，一行為同時觸犯刑事法
    律及違反行政法上義務規定時，由於刑罰與行政罰同屬對不
    法行為之制裁，而刑罰之懲罰作用較強，故依刑事法律處罰
    ，即足資警惕時，實無一事二罰再處行政罰之必要，且刑事
    法律處罰，由法院依法定程序為之，較符合正當法律秩序，
    應予優先適用，但罰鍰以外之沒入或其他種類行政罰，因兼
    具維護公共秩序之作用，為達行政目的，行政機關仍得併予
    裁處。本件異議人確有酒精濃度超過規定標準之交通違規事
    實，且其酒後駕車之行為，既經臺灣高雄地方法院檢察署檢
    察官為緩起訴處分確定，已如前述，故異議人飲酒後駕駛車
    輛之前開違規行為並受刑事處罰之事實，自堪認定。又按此
    所稱罰金，解釋上自應包括依檢察官處分命令，而向公庫或
    指定之公益團體、地方自治團體繳納款項之處分金在內。
  (三)異議人依緩起訴處分命令向犯罪被害人保護協會台灣高雄分
    會支付5 萬元，係履行檢察官為緩起訴處分命令，性質上自
    屬於處分金，與罰金無異，業如前述。雖依違反道路交通管
    理事件統一裁罰基準表之規定，機器腳踏車駕駛人其吐氣所
    含酒精濃度超過每公升0.55毫克以上而於期限內繳納或到案
    聽候裁決者，可資裁罰4 萬5 千元，惟依上所述，異議人支
    付上開公益金之5 萬元，已受到實質制裁，縱認該命令因未
    經法院裁判所為之處罰，非刑事處分，但向國庫繳納款項之
    行為究具行政罰鍰之性質，自不應就同一行為再受行政罰鍰
    ，否則將與行政罰法第26條規定之立法意旨相違背（參照臺
    灣高等法院暨所屬法院96年11月28日96年法律座談會刑事類
    提案第36號研討結果意見參照）。又異議人支付處分金如已
    高於最低罰鍰基準之規定，道路交通管理處罰機關即原處分
    機關自不得再對異議人裁處罰鍰，該金額如低於最低罰鍰基
    準之規定，原處分機關方得於扣除該支付金額後，對異議人
    裁處繳納不足之金額。是依道路交通管理事件統一裁罰基準
    表之規定，本件之最低裁罰基準為4 萬5 千元，異議人向指
    定之公益團體所支付之5 萬元處分金既已高於上開最低裁罰
    基準，則原處分機關以異議人酒精濃度超過規定標準，重複
    對異議人裁處罰鍰4 萬5 千元，自有不合。
  (四)綜上所述，原處分機關上開罰鍰之行政裁罰，尚有未恰，應
    由本院予以撤銷，並裁定異議人不罰，以資適法。至原處分
    關於1 年內不得考領駕駛執照及施以道安講習部分，異議人
    並未就此部分提出異議（見本院卷第26頁），自不在本件審
    理及撤銷之範圍內，爰不另為駁回之諭知，末此敘明。
五、據上論斷，應依道路交通管理處罰條例第87條第2 項、道路
    交通案件處理辦法第19條，裁定如主文。
中    華    民    國    98    年    4     月    15    日
                        交通法庭    法  官  林建鼎
以上正本證明與原本無異。
如不服本裁定，應於收受送達後5 日內向本院提出抗告狀（須附
繕本）。
中    華    民    國    98    年    4     月    15    日
                                    書記官  林秀敏


司法院資訊處製作；財團法人民間司法改革基金會備份。
